【裁判字號】    89,家上,243
【裁判日期】    900522
【裁判案由】    離婚等
【裁判全文】
臺灣高等法院民事判決  八十九年度家上字第二四三號
      上  訴  人  乙○○
      被  上訴人  甲○○
右當事人間離婚等事件，上訴人對於中華民國八十九年六月二十七日臺灣士林地方法
院八十九年度婚字第一八九號第一審判決，提起上訴，本院判決如左：
    主    文
上訴駁回。
第二審訴訟費用由上訴人負擔。
    事    實
甲、上訴人方面：
一、聲明：
  (一)原判決不利於上訴人之部分廢棄。
  (二)右廢棄部分，被上訴人在第一審之訴及其假執行之聲請均駁回。
  (三)第一審及第二審之訴訟費用由原告負擔。
二、陳述：除與原判決記載相同者，茲引用之外，補陳略稱：
  (一)原審僅據於民國八十八年八月十三日，上訴人曾毆打被上訴人，並經士林地方法
    院八十八年度湖簡字第八二○號刑事簡易判決處罰金為判決唯一之基礎，則其認
    定未經佐以其他證據，未經詳查似嫌速斷。又並未對上訴人應給付被上訴人新台
    幣六十萬元之理由為何詳予說明，即認定上訴人應給付六十萬元亦嫌草率。
  (二)上訴人與被上訴人實為互毆，只是被上訴人提出告訴而被上訴人未提告訴，原審
    不應僅以被上訴人之告訴而做為判決離婚之唯一依據。上訴人與被上訴人於民國
    五十七年元月結婚至今三十多年，育有二子二女，並非無感情。且上訴人於七十
    七年五月二日以新台幣一百六十五萬元再為被上訴人購買現營業之店面，並將所
    有權登記為被上訴人所有，所付之購屋金額及分期付款全由上訴人負擔，直至民
    國八十八年底，因被上訴人向法院提出上訴人傷害告訴時止，才未支付，此原審
    業已證實在案。
  (三)民國八十八年八月十三日，上訴人因所經營之小吃店虧損連連，無法再經營下去
    ，經營小吃所用之餐具、桌椅、冷凍箱等必須搬離，除一台冷凍箱太大外，其餘
    餐具、桌椅等均搬入地下室，上訴人只有準備將該冷凍箱先置於文具店最裏面暫
    放。當時被上訴人並未體諒上訴人經營失敗之困境，未加協助，反而言惡語罵個
    不停，並坐在走道之椅子上阻止上訴人搬冷凍箱。此有搬運司機黎日運先生可證
    。在黎先生完成搬運工作離開後，在上訴人整理東西之際，被上訴人突然拿起竹
    板凳打上訴人，並且用右腳踢上訴人之下體。上訴人一直迴避被上訴人之攻擊，
    但被上訴人仍繼續拿椅子從店內追打到騎樓。整個事情發生經過在住在文具店對
    面之盧晴義先生均有目睹，為被上訴人作證之三個子女均未在場。上訴人被被上
    訴人攻擊受傷亦經台北市立忠孝醫院驗傷。被上訴人卻據此向士林地方法院提出
    告訴，上訴人因顧及三十多年夫妻之情、體諒被上訴人是因生病，情緒上不穩定
    之故，並未加以辯解，而受地方法院刑事庭判處罰金。上訴人僅有小學學歷，原
    從事貨櫃車司機，不得不承認因長期工作環境及所接觸之人之影響，修養不是很
    好，且因工作關係，比較無法照顧家庭，子女均與朝夕相處之被上訴人感情較好
    ，也不能怪子女均為其母親作有利之供證。但上訴人與被上訴人結婚也三十多年
    ，並育有四位子女，這麼多年來亦有相當之感情。現上訴人自運輸公司退休後從
    事小吃店亦虧本，在內心上也受相當大之打擊，被上訴人卻訴請判決離婚，頓時
    給上訴人之打擊更大。上訴人與被上訴人均已上了年紀，也算是老夫老妻，上訴
    人並不希望因被上訴人一時之氣憤而離婚。
  (四)上訴人為貨櫃車司機，工作時間不是很固定，且工作範圍都是自基隆從高雄拖運
    貨櫃回基隆，每次工作時間都很長。所以子女平常均與被訴人相處，也受到被上
    訴人之影響，當然會做對被上訴人有利之證詞。因證人都是上訴人與被上訴人之
    子女，也知道證人與被上訴人感情較好，上訴人原審時亦未加以爭辯，並以為此
    事只是夫妻間之爭吵，應不至於離婚，但不幸原審竟採信被上訴人之理由，而判
    決准予離婚。
  (五)至於被上訴人一直堅稱婚後「屢遭」上訴人毆打、「經常」藉故毆打被上訴人等
    ，到底如何計算「屢遭」、「經常」之次數。以受教育程度不高之上訴人與被上
    訴人而言，偶而口角或是互相動點手腳亦是正常。如果如被上訴人所言，自婚後
    「屢遭」被上訴人毆打、上訴人「經常」毆打被上訴人，二人之感情早已破裂，
    且無法共同生活下去，何以更能共同生育二子二女，且上訴人亦為被上訴人購買
    店面供被上訴人營業？故被上訴人與證人之證詞均不可採。
  (六)因上訴人一直從事粗重之工作，一生積蓄又已為被上訴人購買店面給被上訴人經
    營文具店，現又退休並無工作，僅有一間房屋又被被上訴人假執行查封拍賣中。
    如須支付被上訴人六十萬元，上訴人將一無所有。而被上訴人目前仍以上訴人為
    其所購並登記在被上訴人名下之店面（上訴人為被上訴人購買此店面所支出之金
    額早已超過六十萬元）經營文具店，生活並無問題且又擁有店面之所有權。上訴
    人對於已登記在被上訴人名下之財產並無意爭取，如鈞院仍認為上訴人與被上訴
    人無法繼續共同生活，仍以離婚為適當，鈞院仍應審酌上訴人已為被上訴人購買
    店面之支出早已超過原判決所命之六十萬元，如上訴人需再給付被上訴人，上訴
    人之生活將陷入困境。因被上訴人將保有登記於其名下之店面，故上訴人不應再
    給付被上訴人其他費用。
三、證據：除援用第一審所提證據外，補提：台北市立忠孝醫院驗傷單影本乙紙、上
    訴人為被上訴人購買之店面買賣契約書影本為證，並聲請訊問證人黎日運、盧晴
    義。
乙、被上訴人方面：
一、聲明：
  (一)上訴人之上訴駁回。
  (二) 一、二審訴訟費用由上訴人負擔。
二、陳述：除與原判決記載相同者，茲引用之外，補陳略稱：
  (一)上訴人與被上訴人婚後即經常借故毆打被上訴人，此點業經兩造之女，即證人陳
    淑惠證述屬實。上訴人於民國八十八年八月十三日又藉故毆打被上訴人成傷，亦
    經刑事判決確定。
  (二)上訴人所提出之忠孝醫院驗傷單部分，上訴人係補開驗傷單，補開之原因何在，
    被上訴人對其真正性予以爭執。縱使上訴人驗傷單為真，僅足以證明上訴人有傷
    存在，並不足以證明上訴人所受之傷係由被上訴人所造成，請上訴人就此部分舉
    證。
  (三)上訴人於上訴審聲請傳喚之證人，當時並不在場，無法就待證事實予以陳述。按
    證人必須在場方得證述待證事實，倘證人不在場，則其證詞亦不得採為證言，因
    此上訴人必須證明證人在場，方得證明待證事實，更何況，上訴人於原審及刑事
    庭審理時為何不聲請傳喚對其有利之證人為其辯解，豈非有疑。
三、證據：援用第一審所提證據。
    理    由
一、本件被上訴人主張：兩造係夫妻，上訴人平日即有暴力傾向，時常藉故毆打被上
    訴人，迨於民國八十八年八月十三日，因不滿被上訴人將物品擺放於臺北市南港
    區○○○路○段五十巷十四號住處，竟對被上訴人拳打腳踢，並持物品丟向被上
    訴人，致受有左腹部紅腫、右手臂、左前臂、左小腿瘀血等傷害，經刑事庭判決
    上訴人有罪確定。又上訴人自八十三年間起即有外遇，與被上訴人分居，並不負
    擔家庭生活費用，爰依民法第一千零五十二條第一項第三款、第五款訴請離婚。
    又被上訴人因離婚而精神上受有莫大痛苦，爰依民法第一千零五十六條第二項規
    定，請求上訴人賠償精神上之損害一百萬元等語。
二、上訴人則以：上訴人與被上訴人實為互毆，只是上訴人未提告訴，兩造於民國五
    十七年元月結婚至今三十多年，育有二子二女，並非無感情。且上訴人於七十七
    年五月二日，以一百六十五萬元再為被上訴人購買現營業之店面，並將所有權登
    記為被上訴人所有，上訴人因所經營之小吃店虧損連連，無法再經營下去，將餐
    具、桌椅、冷凍箱等搬入地下室，準備將該冷凍箱先置於文具店最裏面暫放。被
    上訴人並未體諒上訴人經營失敗之困境，未加協助，反而惡言惡語罵個不停，並
    阻止上訴人搬冷凍箱，且被上訴人拿起竹板凳打上訴人，並且用右腳踢上訴人之
    下體。作證之三個子女均未在場。上訴人僅有小學學歷，原從事貨櫃車司機，因
    長期工作環境及所接觸之人之影響，修養不是很好，上訴人與被上訴人均已上了
    年紀，也算是老夫老妻，上訴人並不希望因被上訴人一時之氣憤而離婚。上訴人
    為貨櫃車司機，工作時間不是很固定，且工作範圍都是自基隆從高雄拖運貨櫃回
    基隆，每次工作時間都很長。所以子女平常均與被上訴人相處，也受到被上訴人
    之影響，當然會做對被上訴人有利之證詞。如果如被上訴人所言，自婚後「屢遭
    」被上訴人毆打、上訴人「經常」毆打被上訴人，二人之感情早已破裂，且無法
    共同生活下去，何以更能共同生育二子二女，且上訴人亦為被上訴人購買店面供
    被上訴人營業？故被上訴人與證人之證詞均不可採。上訴人一直從事粗重之工作
    ，一生積蓄又已為被上訴人購買店面給被上訴人經營文具店，現又退休並無工作
    ，如須支付被上訴人六十萬元，上訴人將一無所有。且又擁有店面之所有權。如
    鈞院仍認為上訴人與被上訴人無法繼續共同生活，仍以離婚為適當，仍應審酌上
    訴人已為被上訴人購買店面之支出早已超過原判決所命之六十萬元，如上訴人需
    再給付被上訴人，上訴人之生活將陷入困境，故上訴人不應再給付被上訴人其他
    費用，求為駁回被上訴人之請求等語。
三、被上訴人主張兩造間有婚姻關係現仍存續中，並育有二子二女，均已成年之事實
    ，業據提出戶口名簿為證，並為上訴人所不爭執，自堪信為真實。又被上訴人主
    張其於婚後屢遭上訴人毆打，受有不堪同居之虐待，前因子女年幼故一再容忍等
    情，業據被上訴人提出八十三年十二月二十三日臺北市立忠孝醫院出具之驗傷診
    斷書影本一份、原審法院八十八年度湖簡字第八二０號刑事簡易判決影本一份為
    證，並經證人即兩造之女陳淑芬稱：「父母相處不好，父親常常因爭吵毆打母親
    」；陳淑蕙證稱：「從我們小時候，父親便常毆打母親，有時是因他喝酒，有時
    因他賭博輸錢；最近一次是八十八年八月十三日，那次是因父親生意失敗之事爭
    吵，父親欲搬東西至母親文具店，因店面狹小放不下，父親便毆打母親，當天我
    和弟弟接到母親電話趕過去，看到父親用鋁棒打母親，還用腳踹她‧‧‧」等語
    ；兩造之子陳弘洲證稱：「父親常常因爭吵毆打母親．．．」（見原審卷第三八
    及頁筆錄），而陳淑芬、陳淑蕙、陳弘洲為兩造親生之子女，為上訴人所自認，
    且均已成年，有前揭筆錄可稽，衡之經驗法則，子女無不希望父母感情和好，家
    庭美滿幸福，如非不得已，絕不希望父母離異，此乃人之常情，是上訴人果非經
    常毆打被上訴人，致使人無法忍受之程度，其為人子女者，斷無於父母離婚之案
    件中，不從中勸和，促成父母和好，反而為其母親作證，其等所為證言，自屬可
    採，足見被上訴人主張於婚後屢因細故遭上訴人毆打成傷，致其受有不堪同居之
    虐待等情，尚非無據。上訴人雖否認經常毆打被上訴人，並以前詞置辯云云，並
    無可取。
四、按夫妻之一方受他方不堪同居之虐待者，為判決離婚之原因，民法第一千零五十
    二條第一項第三款定有明文。又所謂不堪同居之虐待，係指予以身體上或精神上
    不可忍受之痛苦，致不堪繼續同居者而言（最高法院三十四年上字第三九六八號
    判例參照）。查被上訴人於婚後屢遭上訴人毆打，業據被上訴人陳述明確，並經
    兩造之子女於原審作證屬實，有如前述，足認被上訴人身體、精神上已受有莫大
    痛苦，從而，被上訴人據此訴請離婚，洵屬有據，應予准許。
五、次按夫妻之一方因判決離婚而受有損害，得向有過失之他方請求賠償，雖非財產
    上之損害，受害人亦得請求賠償相當之金額，但以受害人無過失者為限，民法第
    一千零五十六條第一項、第二項規定甚明。被上訴人於婚後屢因細故遭上訴人毆
    打，應准其離婚，有如前述，自受有精神上莫大痛苦，本院審酌上訴人為國小畢
    業，原以開貨櫃車司機為業，月薪四、五萬元，現退休無業，被上訴人國中畢業
    ，目前做文具生意，月入一萬多元，上訴人因目前經商失敗，其名下仍登記有土
    地、建物之所有權，及兩造之教育程度、被上訴人因此所受精神上之痛苦程度一
    切情狀，認被上訴人訴請上訴人給付非財產上之損害賠償一百萬元，尚嫌過高，
    應予減為六十萬元為適當，是被上訴人請求上訴人給付六十萬元，及自起訴狀繕
    本送達上訴人翌日即八十九年四月二十日起至清償日止，按週年利率百分之五計
    算之法定遲延利息，為有理由，應予准許。逾此部分之請求，則無理由，應予駁
    回。
六、綜上所述，被上訴人主張為可採，上訴人所辯均無可取。從而，被上訴人依民法
    第一千零五十二條第一項第三款；第一千零五十六條第一項規定，請求判決准其
    與上訴人離婚，並請求上訴人給付六十萬元，及自起訴狀繕本送達上訴人翌日即
    八十九年四月二十日起至清償日止，按週年利率百分之五計算之法定遲延利息，
    為有理由，應予准許。是則原審判准兩造離婚，並命上訴人如數給付，於法並無
    不合。上訴意旨指摘原判決不當，求予廢棄改判，為無理由，應予駁回。
七、本件事證已臻明確，兩造其餘攻擊防禦方法及所提證據，經審酌與判決結果不生
    影響，不再一一論述；上訴人請求訊問證人黎日運、盧晴義，亦無再訊問必要，
    併此敘明。
據上論結，本件上訴為無理由，依民事訴訟法第四百四十九條第一項、第七十八條，
判決如主文。
中      華      民      國    九十      年      五      月    二十二    日
                                臺灣高等法院民事第十一庭
                                    審判長法  官  吳  景  源
                                          法  官  滕  允  潔
                                          法  官  連  正  義
右正本係照原本作成。
如不服本判決，應於收受送達後二十日內向本院提出上訴書狀，其未表明上訴理由者
，應於提出上訴後二十日內向本院補提理由書狀（均須按他造當事人之人數附繕本）
上訴時應提出委任律師或具有律師資格之人之委任狀；委任有律師資格者，另應附具
律師及格證書及釋明委任人與受任人有民事訴訟法第四百六十六條之一第一項但書或
第二項（詳附註）所定關係之釋明文書影本。
中      華      民      國    九十      年      五      月    二十四    日
                                          書記官  張  永  中
附註：
民事訴訟法第四百六十六條之一（第一項、第二項）：
對於第二審判決上訴，上訴人應委任律師為訴訟代理人。但上訴人或其法定代理人具
有律師資格者，不在此限。
上訴人之配偶、三親等內之血親、二親等內之姻親，或上訴人為法人、中央或地方機
關時，其所屬專任人員具有律師資格並經法院認為適當者，亦得為第三審訴訟代理人
。


司法院資訊處製作；財團法人民間司法改革基金會備份。
